【裁判字號】    99,上易,181
【裁判日期】    990323
【裁判案由】    竊盜
【裁判全文】
臺灣高等法院刑事判決                 99年度上易字第181號
上  訴  人
即  被  告  甲○○
上列上訴人因竊盜案件，不服臺灣臺北地方法院98年度易字第24
66號號，中華民國98年12月8 日第一審判決（起訴案號：臺灣臺
北地方法院檢察署98年度偵字第7757號），提起上訴，本院判決
如下：
    主  文
原判決撤銷。
甲○○無罪。
    理  由
一、公訴意旨略以：被告甲○○於民國（下同）96年9月8日凌晨
    4 時10分許，由1 名真實姓名年籍不詳之成年男子駕駛被告
    向不知情之楊玲（業經不起訴處分確定）借得楊玲所有車號
    5437–RH號之自用小客車，搭載被告，行經臺北市松山區○
    ○○路○段75巷5弄1之1號（起訴書誤載為「1之4」號，應予
    更正）前，因見乙○○使用車號9866–DY號自用小客車停放
    該址前，認有機可趁，竟與該名男子共同基於意圖為自己不
    法所有之犯意聯絡，由該名男子將所駕駛之上開車號自用小
    客車停放在乙○○使用之上開車號自小客車前，並在車上把
    風、接應，由被告持客觀上可供作兇器使用之螺絲起子1 支
    （未扣案），以該螺絲起子撬開乙○○所使用之上開車號98
    66–DY號自用小客車之引擎蓋，破壞該自小客車之警報器電
    源，並砸毀右前車門之車窗玻璃後，進入該車內竊取車內之
    音響主機（毀損部分另經臺灣臺北地方法院檢察署檢察官為
    不起訴處分）。得手後，旋由該名成年男子接應駕車離去。
    惟因其等行竊過程，已為在場之民生寓所憲兵邱裕茗發覺而
    報警處理，並記下其等所駕駛之自小客車車號後，始循線查
    獲上情。因認被告涉犯有刑法第321條第1項第3 款之攜帶兇
    器加重竊盜罪嫌等語。
二、按犯罪事實應依證據認定之，無證據不得認定犯罪事實；不
    能證明被告犯罪者，應諭知無罪之判決，刑事訴訟法第154
    條第2項、第301條第1 項分別定有明文。又所謂認定犯罪事
    實之證據，係指足以認定被告確有犯罪行為之積極證據而言
    ，苟未能發現相當證據，或證據不足為不利於被告事實之認
    定時，即應為有利於被告之認定，更不必有何有利之證據，
    亦不能以推測或擬制之方法，以為裁判基礎（參看最高法院
    29年度上字第3105號、40年度台上字第86號、56年度台上字
    第807號判例意旨）。 又認定犯罪事實所憑之證據，雖不以
    直接證據為限，間接證據亦包括在內；然而無論直接或間接
    證據，其為訴訟上之證明，須於通常一般之人均不致有所懷
    疑，而得確信其為真實之程度者，始得據為有罪之認定；被
    告否認犯罪事實所持之辯解，縱屬不能成立，仍非有積極證
    據足以證明其犯罪行為，不能遽為有罪之認定，故檢察官基
    於追訴者之地位，應依刑事訴訟法第161條第1項規定，就被
    告犯罪事實負舉證責任，並指出證明之方法，倘其所提出之
    證據，不足為被告有罪之積極證明，或其指出之證明方法，
    無從說服法院以形成被告有罪之心證，基於無罪推定之原則
    ，自應為被告無罪判決之諭知。
三、公訴意旨認被告甲○○涉有竊盜之犯行，無非係以被告之供
    述、告訴人乙○○之指述、證人楊玲、邱裕茗、歐文鵬之證
    述，以及車號5437-RH 之車籍資料、臺北市政府警察局松山
    分局勘驗報告、被告在監在押查詢單、臺灣臺北看守所函文
    、交通部公路總局臺北區監理所花蓮監理站函文、5437-RH
    自用小客車違規查詢報表、臺灣士林地方法院檢察署96年度
    偵字第6519號起訴書等件資為論據。
四、訊據被告堅詞否認有參與前揭竊盜犯行，其於偵審中始終辯
    稱：伊並未參與本件竊盜行為，案發時間伊把車子借給真實
    姓名、年籍均不詳之友人「廖○博」，目擊證人指述偷車之
    人身高體型特徵，明顯與伊不相符合云云。經查：
  (一)本件被害人乙○○所使用之車號9866-DY 自小客車確有於96
    年9月8日凌晨4時10分許，停放於臺北市松山區○○○路○段
    75巷5弄1之1號前，遭1名男子持螺絲起子撬開該車之引擎蓋
    ，破壞該車之警報器電源，並砸毀右前車門之車窗玻璃後，
    進入車內竊取車內音響主機，得手後，旋由另1 名男子接應
    ，並駕駛5437-RH 號自小客車離去之事實，業據被害人乙○
    ○於警詢、偵查中證述明確（見他字第84號卷第3至4頁、偵
    緝字第87頁），並有目擊證人即案發現場附近之民生東路4
    段75巷內站哨之現役軍人邱裕茗之證述、接獲報案前往處理
    之員警歐文鵬之證述，以及車籍資料、刑案現場照片、勘查
    採證同意書等物在卷可憑，此部分事實，首堪認定。
  (二)該二名歹徒所駕乘之車牌號碼5437-RH 之自小客車，經警調
    閱該車之車籍資料，發覺係黑色AUDI廠牌，車主為楊玲一節
    ，有車牌5437-RH 號之車籍資料表、交通部公路總局臺北區
    監理所花蓮監站98年6月4日北監花四第0980005072號函檢附
    5437-RH 號自小客車違規查詢報表等附卷足憑（見他字第84
    號卷第17頁、偵字第7757號卷第13頁）。而證人即車主楊玲
    固於偵查中證稱：「96年9月7日車子有借給我男友甲○○」
    、「那陣子車子都借他開，我不知道他開車去做什麼」等語
    （見偵緝字第1474號卷第26頁），惟亦證稱：「車子還有借
    給誰，要問甲○○」、「96年9月7日那陣子甲○○都跟我在
    一起，車鑰匙都在甲○○那，我沒有管誰開的車」（見偵緝
    字第1474號卷第68頁、第78頁），及於原審審理時證稱：「
    （你無將該車借給被告的朋友？）有，也是由被告出面借的
    ，鑰匙是由被告拿去的。」（見原審卷第97頁）各等語，足
    認證人楊玲於案發期間，確實將其所有車號5437-RH 自小客
    車借給被告使用，惟被告再將汽車轉借予何人，楊玲並未予
    阻止，亦不關心、不過問，則案發期間可能使用5437-RH 汽
    車之人容或非僅被告一人。
  (三)再者，觀諸目擊證人邱裕茗於警詢證稱：「我沒有看清歹徒
    面貌，因為沒有路燈也沒有監視器，印象中只看見穿黑色背
    心，下車那一名身高約175 公分，膚色黝黑，其餘特徵不詳
    」等語（見他字第84號卷第6頁）； 於偵查中證稱：「該名
    男子偷車的時間只有2、3分鐘，我有看到敲車的男子拿著音
    響，身高約170至175公分，瘦瘦的穿背心」等語（同上卷第
    73頁）；於原審審理時具結證稱：「我當天看到行竊的人，
    頭髮比較長，體型中等，身高至少170公分」、 「我大約距
    離行竊之人5、60 公尺，而且他站在被偷的車子後面，我只
    有看到他的頭」、「我當時沒有看清楚他的長相」、「（是
    否可以確認在庭被告是否就是現場所看的人？）沒有辦法」
    等語（見原審卷第100頁）； 以及證人即員警歐文鵬於偵查
    中證稱：「我接到報告後就過去現場，我快到時嫌犯已經上
    車，我就上前敲車窗，嫌犯就加速開車離去」、「我無法辨
    識當天嫌犯就是甲○○，因為當時嫌犯加速逃逸」、「當天
    的嫌犯外型依目測不是很高，瘦瘦，約170公分」 等語；於
    原審審理時具結證稱：「有看到一名行竊男子，看到時該竊
    賊已經從遭竊的車輛離開，回到他的車上」、「竊賊進入車
    子之後，我就上前盤查敲駕駛座車窗玻璃，駕駛座上本來就
    有一個人」、「因為深夜，沒有辦法看到竊賊的面容」、「
    因為車子有貼隔熱紙，所以有看到黑影，沒有看到臉」、「
    當天所看到行走的竊賊中等身材，大約170公分」、 「當天
    目測行走竊賊的距離大約十幾公尺」、「二名竊賊都是男性
    ，駕駛員應該是比（行竊之人）較矮一點」等語（見原審卷
    第100至101頁），顯示證人邱裕茗、歐文鵬等二人於案發當
    時親眼目睹5437-RH號車內之人行竊9866-DY汽車內物品、並
    駕駛5437 -RH號車輛逃逸之經過情形，再考量證人邱裕茗為
    專責民生寓所衛兵哨之軍人，證人歐文鵬則為保安警察大隊
    之員警，其等二人為維護社會治安所需均受有專業訓練，對
    外界事物觀察判斷之能力自較一般人敏銳與正確，而二人觀
    察後所描述下手行竊者之體型特徵均相一致而無明顯差異，
    所為證述下手行竊者之身高體型大約為170 公分、瘦瘦身材
    之男子，而在車內駕駛座接應之男子則又較行竊者更矮一點
    等身型特徵，足堪採信。而經本院向臺北看守所查詢被告入
    所時之基本身體檢查資料，檢查結果顯示被告身高為180 公
    分、體重85公斤，係屬壯碩高大之人，有臺灣臺北監獄臺北
    分監受刑人身分單一紙附本院卷可稽，顯與目擊證人指述之
    170 公分、中等身材之行竊者大相逕庭，更與車內把風接應
    者為更矮一點之特徵不相符合，顯見本件下手行竊之人、接
    應把風之人均非被告甲○○等情明確。而本件被告所稱車輛
    借給「廖○博」之人是否真實存在，被告雖無法提出其年籍
    供法院傳喚調查，所持辯解是否屬實，雖有可疑，惟依前揭
    法律意旨，仍非有積極證據足以證明被告犯罪行為，不能因
    被告無法舉證，即遽為被告有罪之認定。
五、綜上所述，基於禁止推定罪狀之法則，確保國家刑罰權之正
    確行使之目的下，公訴意旨所為各項指訴，與卷內客觀事證
    所示之意義尚有諸多不符之處，猶難遽論被告有何竊盜之犯
    行。此外，復查無其他積極證據足資認定被告有何檢察官所
    指之犯行，其犯罪尚屬不能證明。原審不察，遽為被告有罪
    之認定，其證據取捨及事實認定，尚有未洽，被告提起上訴
    否認犯罪，指摘原判決不當，為有理由，應由本院撤銷原判
    決，改行諭知被告無罪，以臻適法。
據上論斷，應依刑事訴訟法第369條第1項前段、第364條、第301
條第1項，判決如主文。
本案經檢察官林炳雄到庭執行職務。
中    華    民    國    99    年    3     月    23    日
                  刑事第六庭審判長法  官  林明俊
                                  法  官  郭豫珍
                                  法  官  何信慶
以上正本證明與原本無異。
不得上訴。
                                  書記官  王泰元
中    華    民    國    99    年    3     月    23    日

司法院資訊處製作；財團法人民間司法改革基金會備份。
